【裁判字號】    91,簡,987
【裁判日期】    920610
【裁判案由】    綜合所得稅
【裁判全文】
臺北高等行政法院判決                            九十一年度簡字第九八七號
  原      告  甲○○
  被      告  財政部台北市國稅局
  代  表  人  張盛和（局長）
  訴訟代理人  丙○○
右當事人間因綜合所得稅事件，原告不服財政部中華民國九十一年九月二十四日台財
訴字第○九一一三五五七三九號訴願決定（案號第00000000號），提起行政
訴訟。本院判決如左：
    主  文
原告之訴駁回。
訴訟費用由原告負擔。
    事  實
緣原告民國（下同）八十五年度綜合所得稅結算申報，經被告初查核定綜合所得總額
為新台幣（下同）一、四○八、九九六元，淨額為六二一、九九六元。原告對原核定
增列其抵押利息所得一三○、一○六元不服，主張未收取利息等語，申請復查，經被
告於九十一年二月二十七日以財北國稅法字第九一○○六○○一號復查決定書核減利
息所得三七、五○四元，變更核定綜合所得總額為一、三七一、四九二元，淨額為五
八四、四九二元。原告猶表不服，提起訴願，遭決定駁回，遂向本院提起行政訴訟。
茲摘敘兩造主張之理由意旨如次：
一原告主張之理由略謂：查原告於八十四年十二月四日與乙○○簽訂土地房屋抵押權
  設定契約書，關於利息部分載明「依約定之利率計息」，被告之大安稽徵所據以核
  定八十五年度綜合所得抵押利息一三○、一○六元。惟乙○○經濟困窘，自始未付
  予原告任何利息，乃檢具乙○○出具之「切結書」聲明未付予任何利息予原告，向
  被告申請復查，經被告決定僅獲核減利息所得三七、五○四元，仍有抵押利息所得
  九二、六○二元需要合併課稅。因與事實不符，原告乃提起訴願，惟遭財政部決定
  駁回。查財政部主要駁回理由為：所提供之債務人乙○○未收取利息之切結書係私
  人文書，原告並無提供其他足資證明未收到利息之客觀證據，尚難認定未收取系爭
  抵押利息等語。惟個人綜合所得稅之課徵係以收付實現為原則，有利息約定之抵押
  借款業已登記於公文書，稅捐稽徵機關對債權人即可作有按時收取利息之推定，苟
  債權人主張未收付實現有利於已之事實者，應負舉證責任。就原告立場而言，取得
  債務人乙○○出具之未予付任何利息之切結書，應屬已善盡舉證之責。本件之主要
  關鍵在於乙○○所具切結書之真偽，如查證該切結書確為乙○○所出具，即可證明
  原告確未收到系爭之利息，即屬未實現利息所得，依法即不應列入綜合所得課稅。
  請撤銷訴願決定及原處分不利於原告部分等語。
二被告主張之理由略謂：查債務人乙○○提供所有坐落嘉義縣水上鄉○○段粗溪小段
  五四二地號及五四二之一地號三分之一土地為擔保，設定抵押權予原告，登記權利
  價值為二百萬元，存續期間自八十四年十二月四日至八十五年十二月四日，約定按
  各個債務契約所約定之利率計息。乃以實際借貸金額為二百萬元，核定原告八十五
  年度利息所得一三○、一○六元（計算式：2,000,000×7.025%×338/365=130,106
  ），併課當年度綜合所得稅。本件實際債權為二、○○○、○○○元，原告雖主張
  未收取利息，並提示債務人之書面說明書供核，惟原告並無提供其向法院訴請保障
  其合法權益或其他足資證明確未收取利息之客觀證據，尚難認定未收取八十五年度
  抵押利息，是原告主張尚無足採。另本件係依各個債務契約所約定之利率計算，原
  告亦未提示載明約定利率之借貸契約供核。申經被告復查決定以依民法第二百零三
  條「應付利息之債務其利率未經約定，亦無法律可據者，週年利率為百分之五」之
  規定，乃重行計算利息所得為九二、六○二元（計算式：2,000,000×5%×338/365
  = 92,602），准予核減三七、五○四元，徵諸相關規定，尚無不合，請駁回原告之
  訴等語。
      理  由
一按「凡公債、公司債、金融債券、各種短期票券、存款及其他貸出款項利息之所得
  ，應課徵個人綜合所得稅。」為行為時所得稅法第十四條第一項第四類所明定。又
  「個人綜合所得稅之課徵係以收付實現為原則，有利息約定之抵押借款業已登記於
  公文書，稅捐稽徵機關對債權人即可作有按時收取利息之推定，苟債權人主張未收
  付實現有利於已之事實者，應負舉證責任。」及「當事人主張事實須負舉證責任，
  倘其所提出之證據不足為主張事實之證明，自不能認其主張之事實為真實。」最高
  行政法院（八十九年七月一日改制前為行政法院）七十年判字第一一七號及三十六
  年判字第十六號判例可資參照。
二查債務人乙○○提供其所有坐落嘉義縣水上鄉○○段粗溪小段五四二地號、五四二
  之一地號應有部分各三分之一土地為擔保，設定抵押權予原告，擔保權利金額為二
  、○○○、○○○元，存續期間自八十四年十二月四日至八十五年十二月四日，約
  定按各個債務契約所約定之利率計息，有抵押權設定契約書附卷可稽，因原告未提
  示約定利率之借貸契約供核，被告復查決定依民法第二百零三條規定：「應付利息
  之債務，其利率未經約定，亦無法律可據者，週年利率為百分之五」，重行計算利
  息所得為九二、六○二元（計算式為：二、○○○、○○○×5%×三三八／三六五
  = 九二、六○二），併課原告八十五年度綜合所得稅，揆諸首揭規定及說明，自無
  不合。雖原告訴稱：乙○○經濟困窘，未付利息，並提出乙○○之切結書為證等語
  。惟查乙○○向原告借款，需提供不動產設定抵押，並約定利息，足證原告理財，
  頗為慎重，需設定抵押擔保，本件借款係有利息約定之抵押借款，業已登記於公文
  書，依一般經驗法則，被告對債權人即原告作有按時收取利息之認定，符合常情，
  又債務人乙○○出具未付利息之切結書，僅係私文書，並無其他客觀明確證據佐證
  乙○○確未付息，上開切結書之證據力自甚薄弱，此外原告亦未能具體舉反證資以
  動搖、推翻被告前述所為按時收取利息之認定，自不得免課利息所得稅。
三綜上說明，本件被告之復查決定，認事用法，俱無違誤，訴願決定，予以維持，亦
  無不合，原告起訴意旨，非有理由，應予駁回。
四據上論結，本件原告之訴為無理由，依行政訴訟法第二百三十六條、第九十八條第
  三項前段，判決如主文。
中      華      民      國    九十二    年      六      月      十      日
                            臺 北 高 等 行 政 法 院  第 一 庭
                                                     法    官  黃本仁
右為正本係照原本作成。
本件以訴訟事件所涉及之法律見解具有原則性者為限，始得於本判決送達後二十日內
向本院提出上訴狀並表明上訴理由，如已於本判決宣示後送達前提起上訴者，應於判
決送達後二十日內補具上訴理由（均按他造人數附繕本），且經最高行政法院許可後
方得上訴。
中      華      民      國    九十二    年      六      月     十一     日
                                                     書 記 官  姚國華


司法院資訊處製作；財團法人民間司法改革基金會備份。
